【裁判字號】    92,上,47
【裁判日期】    921209
【裁判案由】    清償債務
【裁判全文】
臺灣高等法院花蓮分院民事判決  九十二年度上字第四七號
      上  訴  人  甲○○
      訴訟代理人  陳益盛律師
      被 上訴 人  中央信託局股份有限公司
      法定代理人  丁○○
      訴訟代理人  乙○○
                  丙○○
當事人間請求清償債務事件，上訴人對於中華民國九十二年七月十五日臺灣花蓮地方
法院九十一年度訴字第九六號第一審判決提起上訴，本院於九十二年十一月二十五日
言詞辯論終結，判決如下：
    主    文
上訴駁回。
第二審訴訟費用由上訴人負擔。
    事    實
甲、上訴人方面：
一、聲明：
（一）原判決廢棄。
（二）駁回被上訴人在第一審之訴。
二、陳述：除與原判決記載相同者予以引用外，補稱：
（一）上訴人根本不認識李孫明，而李孫明亦表示：其根本不認識上訴人為誰，其向
      被上訴人銀行借款當時是由其本人、周利根代書及某不知為何人然卻自稱為屋
      主之男性同時在場，向被上訴人簽立借據，且當時並無保證人等語，此有上訴
      人於九十一年五月二十日原審之審理期日當庭交付之錄音帶及譯文（詳上證三
      ），可資為證。則由李孫明所為之陳述，益證上訴人與李孫明確實互不相識，
      且上訴人未曾擔任其連帶借款人。
（二）又依花蓮縣壽豐鄉○○段第一五六建號建物登記謄本（詳上證六）觀之，上訴
      人與李孫明間之買賣契約經多時之洽商結果，係於八十二年九月七日簽定，與
      申請設定最高限額抵押權之同年九月二日相距僅有數日，依常理言之，上訴人
      既不認識李孫明為何人，且係委託陳坤亮代為出售自己所有之房屋給李孫明，
      上訴人即無理由為李孫明擔任連帶保證人；縱使因李孫明為事先取得銀行貸款
      而有必要於移轉所有權之前先設定抵押權登記，則基於民法第八百六十七條所
      定抵押權之追及效力，上訴人亦僅須擔任提供擔保物而設定抵押權之設定義務
      人，被上訴人之債權即得受到保障，而無不能受償之虞。而就上訴人之保障部
      分，只須將來所有權移轉登記予李孫明，上訴人也不必因為抵押權人實行抵押
      權，而遭財產損害之危險，可見，無論從任何方面來說，上訴人均無須擔任李
      孫明之連帶借款人之理由。故被上訴人所辯「．．．倘訴外李孫明於日後未依
      約還款，而上訴人非李孫明之連帶保證人，被上訴人豈能將上訴人所有座落於
      壽豐鄉○○段156建號之不動產查封拍賣（依當時所有權人為甲○○而言）．
      ．．」，云云，顯然是強詞奪理，而被上訴人另又辯稱係上訴人主動要求擔任
      李孫明之連帶保證人，更是荒謬之論，被上訴人所為之主張，均無理由。
（三）再查，八十二年八月二十八日上訴人之所以與陳呂彩美一同由台北前往花蓮，
      至被上訴人銀行辦理對保事宜，乃因周利根代書事前即已先行代替陳呂彩美填
      具『借款聲請書』，並交由被上訴人銀行收受後，被上訴人再通知借款人及連
      帶保證人親往辦理對保程序。而另查，本件系爭借款之發生緣由，乃實為第三
      人李孫明為向陳坤亮買受花蓮縣壽豐鄉○○段第八一九之一地號土地，暨其上
      第一五六建號建物，而依買賣契約（詳上證七）之約定，李孫明須向銀行取得
      貸款，為該筆買賣生效之停止條件，而所有相關該件買賣之不動產過戶、申辦
      貸款等事項，均委由周利根代書代為辦理，因此，上訴人既為該建物第一次保
      存登記之登記名義人，自亦為手續進行方便，故將上訴人之身分證件及印鑑章
      均交由周利根代書保管。因此，顯然可見，本件系爭『借款聲請書』，實係周
      利根代書李孫明為買受房屋申請借款之際，趁上訴人同時為房屋之出賣人，且
      持有上訴人身分證件及印章之便，乃張冠李戴，將上訴人名義填載於『借款聲
      請書』。上訴人不但與李孫明互不相識，且不論由被上訴人之債權保障、上訴
      自身財產權益之保障等各種角度來思考，上訴人均無為李孫明擔任連帶保證人
      之理由及必要，已昭然彰明。
（四）被上訴人銀行乃是八十二年八月三十日方收受本件系爭之『借款聲請書』，則
      依社會通念及被上訴人銀行之標準作業程序而言，被上訴人斷無可能於該日之
      前即知悉有此筆系爭之借款聲請存在，更無可能於該日之前即八十二年八月二
      十八日即得通知上訴人前往為根本尚未發生的借貸關係對保，當為自明之理。
      反觀上訴人所提出茲為佐證之陳呂彩美借款案之『借款聲請書』、『不動產擔
      保放款借據』（詳上證一）等文件，『借款聲請書』之收件日期為八十二年八
      月二十八日，同日亦完成借款人陳呂彩美、連帶借款人甲○○之對保手續，各
      項情節均與被上訴人銀行之規定，以及社會通常交易習慣相符，則兩相對照比
      較，並參酌本件系爭『借款聲請書』、『不動產擔保放款借據』之收件與對保
      之時間上之矛盾，倘非被上訴人將上訴人已完成簽名蓋章之空白『不動產擔保
      放款借據』予以張冠李載、不正利用，則李孫明與被上訴人銀行間借貸契約真
      正之成立時間、李孫明如何確認誰為其連帶保證人等情節，均有顯然之瑕疵，
      被上訴人又要如何自圓其說？
（五）被上訴人職員曾玲玲於鈞院九十二年十月二十八日準備程序期日到庭，未經具
      結而證稱，其於八十二年八月二十八日辦理甲○○對保一事，是因為當時被上
      訴人銀行已經收受本件系爭之『借款聲請書』之故云云。然查，被上訴人是八
      十二年八月三十日方收受本件系爭之『借款聲請書』，則依社會通念言之，曾
      玲玲亦無可能於該日之前即知悉有此筆系爭之借款聲請存在，更無可能於該日
      之前（八十二年八月二十八日）即得通知上訴人前往為根本尚未發生的借貸關
      係對保，此為經驗法則、論理法則所當然。因此，證人所言「．．．聲請書上
      已經是完整的，它裡面的借款人、借款金額、連帶保證人等等都已經寫清楚了
      。」等語，顯係基於證人因受僱於被上訴人之銀行，為了迴護被上訴人之利益
      ，所為之偏頗之詞，且根本與社會通念相違，而難採信。
三、證據：除援用第一審所提證據外，補提陳呂彩美借款聲請書、不動產擔保放款借
    據、八十二年九月二日收件花登字第二二六五五號土地登記申請書、錄音帶譯文
    、八二花他字第七四一一號他項權利證明等影本為證，並聲請訊問證人周利根、
    陳呂彩美、陳坤亮、李孫明。
乙、被上訴人方面：
一、聲明：駁回上訴。
二、陳述：除與原判決記載相同者，茲引用之外，補稱：
（一）被上訴人業於九十二年七月一日獲准改制為「中央信託局股份有限公司」，請
      鈞院將被上訴人名稱改為「中央信託局股份有限公司」。
（二）訴外人陳坤亮於八十二年九月間向被上訴人所借房貸三百四十萬元，係單獨一
      人向被上訴人提出借款申請，並無上訴人為其作保之意思表示或簽名蓋章，陳
      坤亮之貸款業於八十七年五月間全部清償，上訴人稱為陳坤亮作保乙節，與事
      實不符，此觀被上訴人於八十二年八月三十一日受理訴外人陳坤亮借款之申請
      書（證二號），未見有上訴人甲○○為擔任連帶保證人之簽名或蓋章可證；另
      遍查陳坤亮房貸案及該案所提供之不動產擔保品所有權人資料，均未見上訴人
      之相關資料。
（三）實務上，銀行於辦理不動產擔保放款需於抵押權設定完成後始能撥款，查本件
      貸款之不動產擔保物建物部分於八十二年九月七日之建物登記部謄本（詳證三
      號第十一、十四頁），仍登記所有權人為上訴人甲○○，按銀行辦理貸款本應
      循債權確保及安全性為首之原則，故本件貸款被上訴人自應徵提上訴人甲○○
      為連帶保證人，並就不動產土地及建物併同設定抵押權，倘訴外人李孫明於日
      後未依約還款，而上訴人非李孫明之連帶保證人，被上訴人豈能將上訴人所有
      坐落於壽豐鄉○○段一五六建號之不動產查封拍賣。另觀訴外人陳呂彩美向被
      上訴人申請房貸時，其提供擔保之不動產分別由甲○○（土地）及陳呂彩美（
      建物）持有（詳證四號第七、八頁）；而訴外人陳坤亮提供擔保之不動產均由
      陳坤亮持有，故上訴人未擔任陳坤亮房貸案之連帶保證人而擔任陳呂彩美之連
      帶保證人。由此可知，被上訴人辦理本件貸款之必要條件當然需徵提上訴人甲
      ○○為連帶保證人。故銀行辦理房屋貸款時，需以不動產所有權人為主、從債
      務人，而簽名於同一份不動產放款借據。換言之，被上訴人斷不可能核准李孫
      明僅以土地為擔保而建物所有權人即上訴人甲○○不擔任連帶保證人之房貸，
      此係銀行辦理房屋貸款重要之規定，亦為辦理房屋貸款應有之常識，何況李孫
      明之借款申請書亦載明以上訴人為連帶保證人。
三、證據：除援用第一審所提證據外，補提財政部函及經濟部股份有限公司設立登記
    表、陳坤亮房貸案（0000-0000）相關資料、李孫明房貸案（0000-0000）相關資
    料、訴外人陳呂彩美房貸案（0000- 0000）相關資料等影本。
    理    由
一、被上訴人業於九十二年七月一日獲准改制為「中央信託局股份有限公司」，有其
    提出之財政部函及經濟部股份有限公司設立登記表附卷可憑。其聲明承受訴訟，
    核無不合，應予准許。
二、本件被上訴人起訴主張：訴外人李孫明於八十二年八月二十六日邀同上訴人為連
    帶借款人，提出借款聲請書，旋於同年月三十一日簽立不動產擔保放款借據，向
    被上訴人借款二百八十萬元，並以花蓮縣壽豐鄉○○段八一九之一地號土地（下
    稱系爭土地）及地上建物即花蓮縣壽豐鄉○○段一五六建號門牌號碼花蓮縣壽豐
    鄉○○路○段三十二向二十六號房屋（下稱系爭房屋）為擔保，設定本金最高限
    額三百三十六萬元之抵押權予被上訴人，約定自八十二年九月八日起至九十七年
    九月八日止分一八０個月按月攤還本息，如有一期未履行時，即喪失一切期限及
    分期償還之利益；嗣李孫明自八十八年七月八日起即未繳納，依約視為全部到期
    ，現尚欠本金二百十九萬一千九百九十二元、利息及違約金未清償。爰依據消費
    借貸及連帶借款之法律關係，提起本訴，請求上訴人給付二百十九萬一千九百九
    十二元，及自八十八年七月八日起至清償日止，按年息百分之十四點五七五計算
    之利息，並自八十八年八月九日起至清償日止，逾期在六個月以內者，按上開利
    率百分之十，逾期超過六個月者，按上開利率百分之二十計算之違約金。
三、上訴人則以：系爭房屋係上訴人委託陳坤亮賣予李孫明而委由周利根代書代為辦
    理，上訴人根本不認識李孫明，也沒有擔任其連帶借款人。上訴人僅擔任陳呂彩
    美和陳坤亮向被上訴人借款之保證人及連帶借款人，八十二年八月二十八日與陳
    呂彩美共同在被上訴人花蓮分局簽署第１５８２─０２６２號不動產擔保放款借
    據之所需文件；另一借款人陳坤亮部分，因行員表示尚未核示，過幾天才下來，
    為免上訴人台北、花蓮兩地奔波，可先在全部之空白文件上簽上上訴人之名，等
    核准後再通知陳坤亮本人簽名，所以上訴人依行員指示在空白之第１５８２─０
    ２６１號不動產擔保放款借據上連帶借款人處簽章，不料被上訴人將上訴人作為
    李孫明借款之連帶借款人。且被上訴人於八十二年八月三十日方收受李孫明之借
    款聲請書，但被上訴人卻於八十二年八月二十八日就對保，時間上有問題，上訴
    人於完成對保時尚不知李孫明要借款，李孫明亦表明根本不認識上訴人，其向被
    上訴人借款時並無保證人等語，資為抗辯。
四、被上訴人主張之事實，業據提出李孫明八十二年八月二十六日之借款聲請書、不
    動產擔保放款借據第１５８２─０２６１號、他項權利證明書、抵押權設定契約
    書、土地登記謄本、建號建築改良物登記謄本、同意書為證（原審卷第十、四三
    至五三、九二頁）。依上開文件上之記載，上訴人為李孫明向被上訴人借款二百
    八十萬元之連帶借款人、連帶保證人、系爭土地及房屋抵押權設定之義務人兼連
    帶債務人，上訴人對於其在上開文件上簽章之真正，亦不爭執，自堪認定被上訴
    之主張為真實。
五、縱使系爭房屋係上訴人委託陳坤亮賣予李孫明而委由周利根代書代為辦理，因而
    根本不認識李孫明，李孫明亦不認識上訴人；惟上訴人既在李孫明八十二年八月
    二十六日之借款聲請書連帶保證人欄簽名蓋章，表明為李孫明向被上訴人借款之
    連帶保證，復於李孫明無力清償借款時，又在八十六年三月四日立具同意書，載
    明其之前擔任李孫明向被上訴人借款之連帶借款人，擬提供六十五萬元之定存單
    設定質權予被上訴人，以供李孫明擔保品拍賣不足時之抵償，足見上訴人確為李
    孫明向被上訴人借款之連帶保證人或連帶借款人。抑有進者，依上開他項權利證
    明書、抵押權設定契約書、土地登記謄本、建號建築改良物登記謄本之記載，系
    爭房屋於八十二年七月二十八日建築完成，同年八月二十日第一次所有權登記為
    上訴人後，復於同年九月四日與系爭土地同時設定本金最高限額三百三十六萬元
    之抵押權登記予被上訴人以擔保李孫明借款之償還；茍上訴人係擔任陳坤亮向被
    上訴人借款之連帶借款人而未擔任李孫明之連帶保證人，何竟提供其所有之系爭
    房屋為李孫明借款之擔保，而非為陳坤亮借款之擔保？
六、再者，被上訴人雖於八十二年八月三十日始於李孫明八十二年八月二十六日之借
    款聲請書蓋章收件，惟上訴人既早於八十二年八月二十六日即在李孫明之借款聲
    請書上簽章表明為連帶保證人，則上訴人於八十二年八月二十八日被上訴人對保
    而在空白之不動產擔保放款借據上以連帶借款人之身分簽名蓋章時，豈有不知係
    為李孫明連帶之理？又證人即為上訴人辦理對保之曾玲玲於原審及本院亦證稱：
    是為了方便上訴人，才讓上訴人先在空白之借據上簽名，一般來說客戶都希望銀
    行在貸款之作業上配合借款人之用款時間，所以我們也會儘量以比較快之速度進
    行作業程序，當時因為考量上訴人住台北，所以應上訴人之要求先讓她對保，我
    們也是依照借款聲請書上列她為連帶保證人，才讓她對保，當我要對保時，借款
    聲請書已經是完整的，上面借款人、借款金額、連帶保證人等都已經寫清楚等語
    。再參酌被上訴人所提陳坤亮八十二年八月三十一日之借款聲請書連帶保證人一
    欄係屬空白，並未有上訴人之簽名。在在顯示上訴人係李孫明而非陳坤亮之連帶
    債務人。上訴人所為辯解，均無足採。
七、從而，被上訴人依據消費借貸及連帶借款之法律關係，請求上訴人給付二百一十
    九萬一千九百九十二元，及自八十八年七月八日起至清償日止，按年息百分之十
    四點五七五計算之利息，並自八十八年八月九日起至清償日止，逾期在六個月以
    內者，按上開利率百分之十，逾期超過六個月者，超過部分按上開利率百分之二
    十計算之違約金，即屬有據，應予准許。原審判命上訴人如數給付，並無不合。
    上訴意旨指摘原判決不當，求予廢棄改判，為無理由，應予駁回。
八、本件事證明確，兩造其餘攻擊防禦方法，核與本件判決結果不生影響，爰不予一
    一論述，附此敘明。
九、據上論結，本件上訴為無理由，依民事訴訟法第四百四十九條第一項、第七十八
    條，判決如主文。
中      華      民      國    九十二    年     十二     月      九      日
                                        審判長法官  林  慶  煙
                                              法官  黃  永  祥
                                              法官  張  健  河
右為正本係照原本作成。
如不服本判決，應於判決送達後二十日內向本院提出上訴狀。未表明上訴理由者，應
於上訴後二十日內向本院提出上訴理由狀(須按他造人數提出繕本)。
上訴時應提出委任律師或具有律師資格之人之委任狀；委任有律師資格者，另應附具
律師及格證書及釋明委任人與受任人有民事訴訟法第四百六十六條之一第一項但書或
第二項（詳附註）所定關係之釋明文書影本。
                                        法院書記官  陳  萬  山
中      華      民      國    九十二    年     十二     月      九      日
附註：民事訴訟法第四百六十六條之一( 第一項、第二項 )：
對於第二審判決上訴，上訴人應委任律師為訴訟代理人。但上訴人或其法定代理人具
有律師資格者，不在此限。
上訴人之配偶、三親等內之血親、二親等內之姻親，或上訴人為法人、中央或地方機
關時，其所屬專任人員具有律師資格並經法院認為適當者，亦得為第三審訴訟代理人
。


司法院資訊處製作；財團法人民間司法改革基金會備份。
